【裁判字號】    99,消債聲,170
【裁判日期】    991123
【裁判案由】    聲請免責
【裁判全文】
臺灣高雄地方法院民事裁定           99年度消債聲字第170號
聲  請  人  黃鳳英
代  理  人  王家鈺律師
上列當事人因消費者債務清理事件，聲請免責，本院裁定如下：
    主  文
聲請人即債務人黃鳳英不免責。
    理  由
一、按，法院為終止或終結清算程序之裁定確定後，除別有規定
    外，應以裁定免除債務人之債務；法院裁定開始清算程序後
    ，債務人有薪資、執行業務所得或其他固定收入，而普通債
    權人之分配總額低於債務人聲請清算前二年間，可處分所得
    扣除自己及依法應受其扶養者所必要生活費用之數額者，法
    院應為不免責之裁定，但債務人證明經普通債權人全體同意
    者，不在此限；債務人有下列各款情形之一者，法院應為不
    免責之裁定，但債務人證明經普通債權人全體同意者，不在
    此限：一、於七年內曾依破產法或本條例規定受免責；二、
    隱匿、毀損應屬清算財團之財產，或為其他不利於債權人之
    處分；三、捏造債務或承認不真實之債務；四、因浪費、賭
    博或其他投機行為，致財產顯然減少或負擔過重之債務，而
    生開始清算之原因；五、於清算聲請前一年內，已有清算之
    原因，而隱瞞其事實，使他人與之為交易致生損害；六、明
    知已有清算原因之事實，非基於本人之義務，而以特別利於
    債權人中之一人或數人為目的，提供擔保或消滅債務；七、
    隱匿、毀棄、偽造或變造帳簿或其他會計文件之全部或一部
    ，致其財產之狀況不真確；八、故意於財產及收入狀況說明
    書為不實之記載，或有其他故意違反本條例所定義務之行為
    ，消費者債務清理條例第132 條、第133 條、第134 條分別
    定有明文。又消費者債務清理制度並非在使債務人恣意消費
    所造成之債務，轉嫁予債權人負擔，債務人免責制度，應在
    鼓勵勤勞誠實之債務人，而非縱容債務人奢侈浪費，倘債務
    人於聲請清算前之相當期間內，利用信用金融之機會，恣意
    為非屬通常生活所需之鉅額消費或作奢侈性、浪費性之消費
    ，而不在意日後履行返還之能力，反而算計消費者債務清理
    條例中之免責制度，濫用清算程序以規避其應負擔之償還責
    任，自與消費者債務清理條例之立法本旨有違。
二、經查：
  (一)聲請人前因無法清償債務，聲請本院准予清算。經本院審酌
    一切事證，認聲請人所負債務已無清償能力，而裁定准予開
    始清算程序等情，有本院99年度消債清字第89號民事裁定可
    稽。惟因聲請人名下之財產僅有義華企業有限公司投資新臺
    幣（下同）20萬元、武廟郵局存款46元、第一銀行存款25元
    ，而上開投資乃對有限公司之出資，其變價實有困難，且該
    公司已逾5 年未分派紅利，價值應微，復無法辦理退股，縱
    予變賣，所得亦不足以支付清算鑑定、登報、送達等相關費
    用，經原裁定認定聲請人之財產不敷清償清算程序之費用，
    而於民國99年8 月17日以99年度司執消債清字第86號裁定終
    止清算程序，以上事實均經本院依職權核閱本院99年度消債
    清字第89號、99年度司執消債清字第86號卷宗認定無訛。
  (二)按依內政部社會司所公告之高雄市每人每月最低消費支出為
    11,309元，經核聲請人所積欠之債務均屬消費借貸之信用卡
    消費債務，而依債權人所自行陳報及本院依職權函查之聲請
    人信用卡歷史消費明細所示，聲請人持各家銀行信用卡單月
    刷卡之金額，大多逾上開最低消費支出，且消費地點遍及各
    大百貨公司、量販及名品店、珠寶銀樓等，茲分別說明如下
    ：
  1.債權人中國信託商業銀行股份有限公司（下稱中信銀行）部
    分：
    聲請人於95年9 月、96年5 月、96年6 月、96年8 月、96年
    9 月、96年10月、96年11月、97年1 月、97年5 月之單月刷
    卡金額即分別高達72,924元、22,587元、20,491元、54,171
    元、27,300元、21,410元、48,998元、27,040元、39,317元
    ；甚至自97年6 月起，已因無力清償全部消費款而開始動用
    循環利息，但其在97年8 月、97年12月、98年2 月、98年5
    月、98年6 月之單月刷卡金額仍分別高達26,626元、26,119
     元 、13,572元、25,933元、16,217元；自98年7 月起，已
    無力清償消費款（清償金額為0 元），但其在98年7 月至10
    月之單月刷卡金額仍分別高達46,532元、14,897元、14,897
    元、86,539元等情，有中信銀行99年11月16日陳報狀暨所檢
    附之聲請人信用卡消費明細表附於本院卷第11至70頁足憑。
  2.債權人玉山商業銀行股份有限公司（下稱玉山銀行）部分：
    聲請人於98年4 月至7 月間，持玉山銀行信用卡，先後於阿
    瘦皮鞋、夢時代購物廣場、漢神巨蛋購物廣場、大立精品館
    、統一阪急百貨、大立百貨等商家刷卡消費，其間甚至於春
    成銀樓刷卡購買40,600元之金飾類物品；於美鑽店刷卡購買
    39,000元之鑽戒類飾品，以致於短短之4 個月間，即累積積
    欠高達387,390 元之卡債（加計利息及違約金後，截至99年
    5 月16日為止，聲請人尚積欠玉山銀行445,943 元）等情，
    有玉山銀行99年7 月12日陳報狀暨所檢附之聲請人信用卡消
    費明細表附於本院99年度司執消債清字第86號卷可證。
  3.債權人聯邦商業銀行股份有限公司（下稱聯邦銀行）部分：
    聲請人於94年6 月至98年11月間，持聯邦銀行信用卡，先後
    於太平洋崇光百貨、大立伊勢丹百貨、漢神百貨、新光三越
    百貨、大統新世紀百貨、麗的髮型等商家刷卡消費，除大多
    均逾上開最低消費支出外，其中甚至有單月即超逾4 萬元之
    消費金額，且94年5 月17日單日在太平洋崇光百貨即消費10
    ,782元、94年6 月8 日單日在阿瘦皮鞋即消費10,132元、94
    年6 月23日單日在太平洋崇光百貨即消費9,788 元、94年8
    月5 日單日在太平洋崇光百貨即消費12,240元等，另聲請人
    每月於麗的國際美髮型美容消費1 至4 千元不等等情，此有
    聯邦銀行99年11月19日陳報狀暨所檢附之聲請人信用卡消費
    明細表附於本院卷第71至82頁可稽。
  4.債權人萬泰商業銀行股份有限公司（下稱萬泰銀行）部分：
    此部分聲請人係持用債權人萬泰銀行之現金卡，據萬泰銀行
    陳報，債務人之現金卡於90年11月開始動用即提領3 萬元，
    於93年1 月30日清償後，復於同年5 月提領99,000元、94年
    7 至8 月提領46,000元、96年3 月提領23,000元、97年5 至
    11月提領8 萬元、98年7 月提領1 萬元，期間均繳付部分款
    項，上開提領超出生活必要所需，且超出其薪資甚多等情，
    此有萬泰銀行99年11月19日陳報狀暨所檢附之聲請人信用卡
    消費明細資料附於本院卷第84至89頁可佐。
  (三)聲請人所自陳其於98年9 月間前係在鍋燒麵店打工，在98年
    9 月之後即因上開鍋燒麵店結束營業而失業（見本院99年度
    消債清字第89號卷第71頁），顯見聲請人之工作狀況並不穩
    定且收入不豐，但然聲請人明知上開狀況，猶不知謹慎自持
    ，量入為出，由前列聲請人之消費場所以及消費金額以觀，
    客觀上並非購買日常生活所必需之物品，應認聲請人非因日
    常生活所必需，而係因浪費或奢侈性消費，而未考慮日後之
    償債能力之故，方積欠龐大之債務。
三、綜上所述，聲請人在自知工作狀況並不穩定又收入不豐，且
    已陷於清償困難之情況下，猶不知節制，仍多次持信用卡於
    非日常生活必要之消費場所，進行非生活不可或缺之消費，
    且金額非小等情以觀，堪認聲請人確有浪費情事；且由其後
    無法清償，參以前開所為消費金額均非少之事實，亦足認聲
    請人確因上開浪費情事致積欠過重之債務，而有首引法條第
    4 款之事實，而不宜依消費者債務清理條例第135 條之規定
    予以免責，且本件各債權人均表示反對免除債務人之債務，
    聲請人亦復無法證明其業經普通債權人全體之同意，則依上
    說明，本件聲請人不得免責，爰裁定如主文。
中    華    民    國    99    年    11    月    23    日
                  民事第六庭    法  官  曾子珍
上為正本係照原本作成。
如不服本裁定，應於裁定送達後10日內，以書狀向本院提出抗告
，並繳納抗告費新臺幣1千元。
中    華    民    國    99    年    11    月    23    日
                                書記官  何慧娟

司法院資訊處製作；財團法人民間司法改革基金會備份。
